臺灣桃園地方法院民事判決　　　　　　　100年度訴字第350號
原　　　告　林清山
　　　　　　林清祥
　　　　　　林廷煌
　　　　　　林陳金鑾
　　　　　　林博友
　　　　　　林明志
　　　　　　林明輝
　　　　　　林明裕
　　　　　　廖林秋香
　　　　　　林益賢
　　　　　　林益璋
　　　　　　林愛珠
　　　　　　林彩雲
上十三人共同
訴訟代理人　簡長輝律師
被　　　告　徐春金
訴訟代理人　陳鼎正律師
　　　　　　廖克明律師
上列當事人間請求給付買賣價金等事件，於民國100 年6 月27日
言詞辯論終結，本院判決如下：
    主      文
被告應給付原告新台幣柒拾柒萬元，及自民國一００年三月十一
日起至清償日止，按週年利率百分之五計算之利息。
原告其餘之訴駁回。
訴訟費用由被告負擔四分之三，餘由原告負擔。
本判決原告勝訴部分，若原告以新台幣貳拾陸萬元為被告供擔保
後，得假執行。但若被告以新台幣柒拾柒萬元為原告供擔保後，
得免假執行。
原告其餘假執行之聲請駁回。
    事實及理由
一、原告起訴略以：
  (一)緣原告林清山前為自己兼代理林清郎（於民國98年10月過世
    ，其繼承人即原告林陳金鑾、林博有、林明志、林明輝、林
    明裕及廖林秋香等6 人）、原告林清祥、林廷煌並代理林清
    華之繼承人（即林清華之子女即原告林益賢、林益璋、林愛
    珠及林彩雲等4 人），於98年6 月26日與被告就桃園縣大園
    鄉○○段田寮小段802 地號等9 筆土地（下稱系爭土地）簽
    訂不動產買賣契約書（下稱系爭契約），以總價新台幣（下
    同）7 千萬元出售上開土地予被告。依系爭契約第4 條所約
    定，買方即被告於土地產權登記完畢（按即99年5 月28日）
    3 日內，支付剩餘尾款。詎被告於履約保證專戶銀行即兆豐
    商銀思源分公司將履約保證專戶之買賣價金支付予原告後，
    卻拒付剩餘買賣尾款100 萬元。另依系爭契約第12條第2 項
    前段約定：「二甲方（即買方）若有遲延給付之情形，如…
    給付購屋款…應賠償乙方（即原告）自應給付之日起，按買
    賣總價每日千分之0.5 計算之違約金至甲方完全給付時為止
    。」。據此，被告本應於99年5 月31日付清尾款，卻違約拒
    付100 萬元價款，被告即應自99年6 月1 日起，按日賠償原
    告35,000之違約金（計算式：7 千萬×0.5/1000＝35,000）
    ，至買賣價金完全給付為止。
  (二)對於被告之抗辯，原告另陳述略以：
  1.被告稱：原告應負擔伊所支出之土地增值稅差額952,154 元
    、鑑界費32,000元及整地費23萬元等金額，業足供抵扣100
    萬元價款等語。惟查，依系爭契約內容，並無如被告所述需
    由原告給付土地增值稅差額之約定，況本件買賣亦無產生如
    被告所稱之土地增值稅差額存在，又系爭土地於99年5 月28
    日已辦畢所有權移轉登記並由被告占有使用，則其所稱於99
    年11月27日整理系爭土地及種植作物之相關費用，乃係被告
    取得土地所有權占有後自行使用收益土地所支出，與原告即
    土地出賣人之契約義務，顯不相關，被告所述應屬無據。
  2.被告所舉兩造於99年9 月2 日所簽協議書（下稱系爭協議書
    ）第1 條約定，顯係指被告應於簽立協議書之日起2 個月內
    配合代書完成805 地號土地前次移轉現值更正事宜而言，然
    被告並未能於2 個月內完成上開事宜，被告自應將剩餘買賣
    價金100 萬元依約給付原告。縱認原告就系爭土地之增值稅
    差額有給付義務（原告否認之），惟依被告所述，被告嗣後
    再將系爭土地售予第三人時並未繳納土地增值稅，則被告又
    有何增值稅差額之損害？既兩造於簽訂系爭契約時，未就土
    地增值稅差額有任何約定，而實際上又未致被告受有增值稅
    差額之損害，則被告辯稱已以增值稅差額之損害與買賣價金
    之債務為抵銷，自屬無據。
  (三)聲明：1.被告應給付原告100 萬元，及自99年6 月1 日起至
    清償日止，按日計算每日35,000之違約金。2.願供擔保請准
    宣告假執行。
二、被告抗辯略以：
  (一)被告與原告簽訂系爭契約後，發覺系爭土地於98年間曾遭地
    主堆置及掩埋垃圾，也因此無從依法以89年農業發展條例修
    正時之地價調高前次移轉現值，致被告受有損害，被告因此
    找原告交涉，原告遂由林清山代表與被告簽立系爭協議書，
    第1 條約明「…甲方（即被告）尚有現金100 萬元整尚未支
    付，乙方（即原告）同意前揭款項甲方先不給付，惟甲方應
    配合代書於簽立本協議書之日起2 個月內處理土地前次移轉
    現值更正事宜完成，俟處理後扣除其相關費用後（代書費或
    增值稅），餘額款項支付予乙方，但無法更正且應納增值稅
    超過100 萬元時，超過部分乙方應於通知後7 日內補貼甲方
    。…」，依此，原告就系爭土地之增值稅差額及代書費用之
    給付義務即附有「未於系爭協議書簽立之日起2 個月內處理
    土地前次移轉現值更正事宜完成」之停止條件，停止條件成
    就時，被告並得以原告對被告之給付義務所生債權抵銷系爭
    契約之剩餘價金，如尾款不足部分仍得向原告求償。詎原告
    竟未於2 個月期限內完成更正事宜，依法停止條件成就，原
    告應負擔土地增值稅差額952,154 元、鑑界費32,000元、整
    地費23萬元，經扣抵後，被告已無需支付買賣價金之尾款。
  (二)原告固不爭執未於前開2 個月內完成系爭土地前次移轉現值
    更正事宜，惟稱：被告嗣後再行出售系爭土地予第三人時並
    未繳納增值稅等語，然依兩造於系爭協議書之特約，原告未
    於2 個月完成更正前次移轉現值之義務時，即有負擔增值稅
    差額之義務，至於其後被告另委任其他代書出售系爭土地時
    是否繳納增值稅，與兩造上開約定無關。況系爭協議書簽立
    當時並無預期被告將再次移轉系爭土地作為更正前次移轉現
    值之方法，且被告亦無預期出售土地，故系爭協議書第1 條
    所載「應納增值稅」實指2 個月無法更正土地移轉現值所產
    生之相當於增值稅之差額，原告稱係為實際繳納之增值稅再
    予扣除一節，與事實不符。又若被告遲未出售系爭土地，豈
    非永遠不能處理尾款結算？且被告嗣於100 年1 月5 日出售
    系爭土地時，原告給付整地費及相當增值稅差額之義務既已
    發生，亦不因而解免原告依系爭協議書之給付義務。
  (三)答辯聲明：1.原告之訴駁回。2.如受不利判決，願供擔保請
    准宣告免為假執行。
三、本院之判斷：
  (一)原告主張：原告林清山前為自己及兼代理林清郎（於98年10
    月過世，其繼承人即原告林陳金鑾、林博有、林明志、林明
    輝、林明裕及廖林秋香等6 人）、原告林清祥、林廷煌並代
    理訴外人林清華之繼承人（即原告林益賢、林益璋、林愛珠
    及林彩雲等4 人），於98年6 月26日與被告就系爭土地簽訂
    系爭契約，以總價7 千萬元出售上開土地予被告。依系爭契
    約書第4 條所約定，買方即被告於土地產權登記完畢（按即
    99年5 月28日）3 日內，支付剩餘尾款。詎被告於履約保證
    專戶銀行將履約保證專戶之買賣價金支付予原告後，卻拒付
    剩餘買賣尾款100 萬元，迄今仍未給付，另雙方嗣於99年9
    月2 日曾另簽立系爭協議書1 份等情，業據提出系爭契約、
    台灣省桃園縣戶籍登記簿、戶籍謄本、系爭土地之土地登記
    謄本等在卷為憑，且為被告所不爭執，並有被告提出之系爭
    協議書1 份（見本院卷第62頁）為憑，故上情均足信屬實。
  (二)原告另主張：依系爭契約及系爭協議書之約定意旨，被告應
    將尚欠之買賣尾款100 萬元給付予原告一節，則為被告所否
    認，並以前詞置辯。經查：
  1.觀諸兩造所簽立系爭協議書，於第1 條約明：「甲、乙雙方
    確認，…，甲方（即被告）尚有現金100 萬元整尚未支付，
    乙方（即原告）同意前揭款項甲方先不給付，惟甲方應配合
    代書於簽立本協議書之日起2 個月內處理土地前次移轉現值
    更正事宜完成，俟處理後扣除其相關費用後（代書費用或增
    值稅），餘額款項支付予乙方，但無法更正且應納增值稅超
    過100 萬元時，超過部分乙方應於通知後7 日內補貼甲方。
    另乙方對於前述土地前次移轉現值更正事宜結果不負擔保責
    任。」（見本院卷第62頁）。
  2.證人葉坤益證稱略以：我沒有處理兩造間買賣的問題，我是
    處理後來稅金的問題；當初是原告之一林廷煌來找我，後來
    雙方委託我辦理調升系爭土地之原地價，簽立系爭協議書時
    我有在場，本件代辦費（報酬）是由賣方給付給我；當時因
    為系爭土地有一部分原來的佃農做非農業使用（即嗣後分割
    出來的804-1 地號），導致系爭土地之原地價無法調升到89
    年1 月6 日（農業發展條例施行日）當期的公告現值，所以
    要把非農業使用的土地部分分割出來，這樣其他的土地就可
    以調升原地價；本來稅捐處的主管（地價稅科的科長）說我
    這樣的分割就可以，但後來實際申請後承辦的主管（土地增
    值稅股的股長）說要再次移轉才可以調升；當初我去申請時
    ，兩造買賣已經完成，買方要求把原地價調升到89年1 月6
    日當期的公告現值，所以才委託我辦理調升原地價，如果是
    農地做農用要申請調升原地價是允許的，但因為系爭土地有
    一部分非農業使用，所以有問題，不准調升，所以我才會把
    非農業使用的一小部分分割出來，後來有分割完成，分割完
    成後要申請調升原地價時，前述股長卻說將來土地再次移轉
    時，才可以申請調升。我有將此情形跟買賣雙方說明，後來
    買方說目前沒有要再移轉，所以就沒調升，這件事後來就擱
    著沒有辦理，之後我將權狀交還買方。因為我已將非農業使
    用的部分分割出來，買方日後若再行移轉，非農業使用那部
    分土地是沒有辦法調升原地價，但做農業使用的土地，就可
    以辦理調升原地價。要辦理調升的目的，是因為如果地價調
    升，則日後土地若做非農業使用，將來移轉時增值稅可以依
    89年1 月6 日當期公告現值為基準，這是土地稅法第39條之
    2 第4 項有規定。當初雙方在簽立系爭協議書之前，我有事
    先問過地價稅科的科長，說我的規劃，即把非農業使用土地
    割出來，調升地價後該部分繳稅，做農業使用部分申請調升
    地價，這部分不繳稅，我就跟賣方做上述說明，買賣雙方就
    訂立系爭協議書，結果在執行時，稅捐處的土地增值稅股股
    長又做不一樣的解釋，說再次移轉才可辦理調升地價。但依
    我的理解，股長做這樣的解釋，實在沒有必要。在簽系爭協
    議書當時，據我了解買方還有尾款未付；依我當時估算，如
    整筆土地（非農業使用＋農業使用）調升（原地價登記為66
    年，調升到89年1 月6 日當期的公告現值）要繳稅的話，約
    要繳92萬餘元；若依照我原先的規劃，將非農業使用分割出
    來，要繳的稅金約15萬元左右，賣方也願意付15萬元，之後
    買方就願意把尾款繳清，但當時並沒有說到如無法辦理時，
    該尾款要如何解決，至關於賣方當初願意負擔的15萬元增值
    稅，是否包含在尾款內，這點我不知道；另外，在雙方簽訂
    系爭協議書後，因為買方提供給我資料的時間有晚一些，所
    以我辦理的期間就往後延，所以有跟買方說辦理期限要展延
    20日，買方也同意等語（見本院卷第89至91頁之100 年6 月
    27日言詞辯論筆錄）。另證人吳瑞宏則證稱略以：我是雙方
    簽立系爭協議書之見證人，當初是因為土地增值稅的問題，
    無法調升到取得土地的時間點，我計算過稅金大約為90幾萬
    元，我不是代書，買賣的代書是另外一位，我是居中買賣的
    經紀人；一般買賣在移轉時，會有前次移轉現值及取得現值
    ，取得現值就是買賣當時的現值，前次現值應該是調整到買
    賣當時的現值，但本件買方後來發現其中有4 筆土地的前次
    移轉現值還是停留在66年，無法做調升，後來才知道是因為
    有非農業使用，之後林廷煌說知道葉坤益代書可以處理，就
    由林廷煌找葉代書處理，之後買賣雙方才簽協議書，才同意
    撥剩餘2 千多萬元履約保證的金額，有預留100 萬元做稅金
    的處理，因為當時估算是90幾萬元，另還有整地等的費用。
    系爭協議書有記載2 個月的辦理期限，我們依照系爭協議書
    的內容結案、撥款，但沒有提到2 個月沒有辦成要如何處理
    ，但如果沒有辦成，就以預留的100 萬元把稅金繳掉，及支
    付整地費用、雜費等，有剩餘的才給賣方，這是雙方當時口
    頭的協議。當時訂2 個月的時間，是原告林廷煌跟葉代書溝
    通的時間，後來雙方都同意等語（見本院卷第91頁背面至第
    92頁之同日言詞辯論筆錄）。按前開2 位證人與兩造均無特
    殊情誼或仇怨，而其2 人之證詞亦互核相符，故應均堪採信
    。
  3.另查，本件兩造就系爭土地之買賣及移轉，實際上並未繳納
    土地增值稅，又被告嗣於100 年1 月5 日將系爭土地再次移
    轉予第三人，而該次移轉實際上亦無須繳納土地增值稅等情
    ，業經本院向桃園縣政府地方稅務局查詢屬實，有該局100
    年5 月10日、同年5 月27日函文各1 份（本院卷第75、87頁
    ）在卷可憑，並為兩造所不爭執，足信屬實。
  4.則依前開證人所述，可知兩造雖曾委請證人葉坤益辦理調升
    地價以求減免土地增值稅之金額，惟嗣因稅捐機關人員的解
    釋方法，以致於該次實際上（無法）並未辦理調升地價，而
    兩造對於上情亦均已知悉並且接受該結果。復按諸系爭協議
    書之約定內容係謂「甲方（被告）應配合代書…處理土地前
    次移轉現值更正事宜完成，俟處理後扣除其相關費用後（代
    書費用或增值稅），餘額款項支付予乙方（原告），但無法
    更正且應納增值稅超過100 萬元時，超過部分乙方應於通知
    後7 日內補貼甲方。另乙方對於前述土地前次移轉現值更正
    事宜結果不負擔保責任」等語，再參酌證人葉坤益、吳瑞宏
    之證詞，應認兩造簽立系爭協議書之主要目的，係為辦理調
    升原地價以解決系爭契約此次交易應納土地增值稅的問題，
    至於委託代書辦理的期限雖記載為2 個月，惟依相關事證綜
    合以觀，應認此項期限並非系爭協議書的約定重點（非如被
    告所稱之停止條件），且原告對於兩造委託代書辦理之「土
    地前次移轉現值更正事宜」的結果亦不負擔保之責。而如前
    所述，兩造間之買賣及被告事後另出售系爭土地予第三人時
    ，實際上既均無須繳納土地增值稅，應認被告即應依約將系
    爭契約之價金尾款給付予原告，是原告請求被告給付買賣價
    金尾款一節，即屬有據。惟依被告所述：後來連15萬元稅金
    都不用繳的原因，是因為被告把非農業使用的土地也花錢整
    地成農用，所以全部以農用移轉，才不需要繳稅，整地及種
    植芭樂等，總共花費23萬元等語（見本院卷第93頁之100 年
    6 月27日言詞辯論筆錄），並有被告所提出金額總計為23萬
    元之收據影本1 份在卷為憑（見本院卷第65頁，收據日期載
    為99年11月27日，按此日期係於被告買受系爭土地、簽立系
    爭協議書之後，而於被告出售系爭土地予第三人之前），堪
    信屬實，從而，被告抗辯稱：其將非農用土地整成農地所花
    費之整地及種植芭樂等費用23萬元，應予扣抵一節，足信有
    據，堪予憑採。至被告另稱：尚應扣抵土地增值稅差額952,
    154 元、鑑界費32,000元等節，惟如前所述，本件實際上係
    無須繳納土地增值稅，故自無土地增值稅之差額可言，至於
    鑑界費部分，經查被告並未提出任何支出單據，亦未敘明該
    筆費用與本件有何相關，是被告此部分抗辯均屬無據，不足
    憑採。
  (三)據上，原告基於系爭契約、系爭協議書之約定，請求被告給
    付買賣價金尾款77萬元（100 萬元－23萬元＝77萬元），即
    屬有據，應予准許。至原告另依系爭契約第12條第2 項前段
    約定，另請求自99年6 月1 日起至清償日止按日計算每日35
    ,000之違約金一節，惟按，當事人約定契約不履行之違約金
    過高者，法院固得依民法第252 條以職權減至相當之數額，
    惟是否相當仍須依一般客觀事實、社會經濟狀況及當事人所
    受損害情形，以為酌定標準，而債務已為一部履行者，亦得
    比照債權人所受利益減少其數額，有最高法院49年台上字第
    807 號判例可資參照。如前所述，被告就系爭契約之買賣價
    金已給付大部分之數額（總價7 千萬，尚欠尾款經計算後為
    77萬元），且因系爭土地有前述部分農地非農用之問題，是
    以應認被告之違約情節尚非重大，故本院認為系爭契約所約
    定之違約金，尚屬過高，應以民法第233 條、第203 條所定
    之法定遲延利息即週年利率5 ％為宜，且應自本件起訴狀繕
    本送達翌日即100 年3 月11日起算上開遲延利息為適當，併
    此敘明。
四、末以，關於原告勝訴部分，兩造分別陳明願供擔保聲請假執
    行或免為假執行，經核要無不合，爰分別酌定相當之金額准
    許之；至原告敗訴部分，其假執行之聲請，因訴之駁回致失
    所附麗，故應併予駁回。
五、本件事證已臻明確，兩造其他攻擊、防禦方法及提出未經援
    用之證據，經斟酌後認不影響判決結果，爰不另予逐一論述
    。
六、結論：原告之訴為一部有理由，一部無理由，依民事訴訟法
    第79條、第85條，第390 條第2 項、第392 條第2 項，判決
    如主文。
中    華    民    國   100    年    8    月    19    日
                        民事第三庭    法  官  周玉
以上正本係照原本作成
如對本判決上訴，須於判決送達後 20 日內向本院提出上訴狀。
如委任律師提起上訴者，應一併繳納上訴審裁判費。
中    華    民    國   100    年    8    月    24    日
                                      書記官  楊郁馨